【裁判字號】    97,重訴,141
【裁判日期】    980224
【裁判案由】    清償借款
【裁判全文】
臺灣彰化地方法院民事判決             97年度重訴字第141號
原      告  臺灣土地銀行股份有限公司
法定代理人  丁○○
訴訟代理人  甲○○
被      告  乙○○○
                      號
            丙○○
上列當事人間請求清償借款事件，本院於民國98年2 月10日言詞
辯論終結，判決如下：
    主      文
被告等應連帶給付原告新臺幣貳仟萬元，及自民國九十五年四月
四日起至清償日止，按週年利率百分之九點一計算之利息，暨按
上開利率百分之二十計算之違約金。
被告等應連帶給付原告新臺幣壹仟玖佰萬元，及自民國九十五年
四月四日起至清償日止，按週年利率百分之九點一計算之利息，
暨按上開利率百分之二十計算之違約金。
被告等應連帶給付原告新臺幣壹仟柒佰陸拾玖萬玖仟參佰陸拾貳
元。
訴訟費用新臺幣伍拾壹萬玖佰陸拾元由被告等連帶負擔。
    事實及理由
壹、程序方面：
一、按當事人得以合意定第一審管轄法院。但以關於由一定法律
    關係而生之訴訟為限。前項合意，應以文書證之。民事訴訟
    法第24條定有明文。查兩造就本件消費借貸法律關係，合意
    以本院為第一審管轄法院，有授信約定書在卷可稽，本院自
    有管轄權，合先敘明。
二、本件原告之法定代理人於訴訟進行中變更為丁○○，業據其
    聲明承受訴訟，核無不合，應予准許。
三、被告等經合法通知，均未於最後言詞辯論期日到場，經核並
    無民事訴訟法第 386條所列各款情形，爰依原告之聲請，由
    其一造辯論而為判決。
貳、實體方面：
一、原告主張：
（一）原債權人彰化縣福興鄉農會所屬信用部，已於民國（下同
      ）91年7 月27日起，依據金融機構合併法第18條規定，奉
      財政部91年7 月24日臺財融（三）字第0913000564號函，
      暨原告91年7 月26日總業三字第910019721 號公告，將該
      農會信用部債權讓與原告。
（二）被告乙○○○於84年2 月4 日邀同被告丙○○、訴外人趙
      東敏、趙煌輝、趙許等為連帶保證人，向原債權人即彰
      化縣福興鄉農會借款新臺幣（下同）2,000 萬元，期間自
      84年2 月4 日起至86年2 月4 日止，約定利息按年利率9.
      35％計付，並約定如遲延履行時，除仍依約計付利息外，
      逾期在6 個月以內者，按上開利率加收10％，逾期6 個月
      以上者，按上開利率加收20％之違約金。另被告丙○○於
      84年2 月17日邀同被告乙○○○、訴外人趙東敏、趙煌輝
      、趙許等為連帶保證人，向原債權人即彰化縣福興鄉農
      會借款1,900 萬元，期間自84年2 月17日起至86年2 月17
      日止，約定利息按年利率9.35％計付，並約定如遲延履行
      時，除仍依約計付利息外，逾期在6 個月以內者，按上開
      利率加收10％，逾期6 個月以上者，按上開利率加收20％
      之違約金。
（三）嗣上開2 筆借款到期後，均未獲清償，被告等乃以更換借
      據之方式續貸，約定借款期限自86年4 月16日起至88 年4
      月16日止，約定利息按年利率9.1 ％計付，並約定如遲延
      履行時，除仍依約計付利息外，逾期在6 個月以內者，按
      上開利率加收10％，逾期6 個月以上者，按上開利率加收
      20％之違約金。
（四）詎被告等均自87年5 月17日起即未依約清償系爭2 筆借款
      ，原告聲請本院強制執行訴外人趙許之不動產（94年度
      執字第10060 號），經拍定分配後，尚積欠本金合計3,90
      0 萬元及自95 年4 月4 日起至清償日止，按週年利率9.1
      ％計算之利息，暨按上開利率20％計算之違約金，及計至
      95年4 月3日 止之利息、違約金17,699,362元未為清償，
      履經原告催告，被告等均置之不理；又依上所述，被告乙
      ○○○、丙○○分別為系爭2 筆借款之借款人、連帶保證
      人，原告據此要求被告等連帶清償本金及利息、違約金，
      被告2 人依法應就系爭2 筆借款負連帶清償責任。並聲明
      ：請求判決如主文所示。
二、被告等經合法通知，均未於最後言詞辯論期日到場，惟據其
    於前言詞辯論期日到場辯稱：
（一）被告乙○○○部分：否認有借款，借據上之簽名非伊所簽
      ，印文並非真正，亦非伊所蓋等語置辯，並聲明：駁回原
      告之訴，訴訟費用由原告負擔。
（二）被告丙○○部分：借據上之簽名、印文均為伊所簽名及蓋
      章，均係真正，但當時是公公趙煌輝叫伊蓋章簽名，伊並
      未看清內容，伊沒有印象有在彰化縣福興鄉農會開戶等語
      置辯，並聲明：駁回原告之訴，訴訟費用由原告負擔。
三、得心證之理由：
（一）本件原告主張之事實，已據其提出財政部91年7 月24日臺
      財融(三)字第0913000564號函1 紙、存款印鑑卡2 紙、彰化
      縣福興鄉農會轉帳支出及收入傳票2 紙、借據4 紙、授信
      約定書5 份、彰化縣福興鄉戶政事務所人民印鑑證明書2
      紙、本院債權憑證及強制執行金額計算書分配表各1 紙等
      影本為證，經核屬實。
（二）按一般辦理戶政事務人民印鑑證明時，本人必須親自到場
      ，以供核對辦理相關手續，此為眾所皆知之常態事實，故
      縱使不識字之人無法於印鑑卡上親自簽名，然其上所蓋用
      之印章衡情應為當時由辦理印鑑證明之人所提出而屬真正
      。查被告乙○○○曾於彰化縣福興鄉辦理戶政事務人民印
      鑑證明，留存有印鑑卡，此有印鑑卡可憑，依上開說明，
      此印鑑卡所留存之印文應係真正。而核對上開印鑑卡印文
      與原告所提出之借據、授信約定書等文件上所蓋用之乙○
      ○○印文結果，其印文尚屬相符，足見被告乙○○○否認
      該等印文之真正，應係卸責之詞。次按當事人主張有利於
      己之事實者，就其事實有舉證之責任，民事訴訟法第277
      條前段定有明文。私文書經本人或其代理人簽名、蓋章者
      ，推定為真正，民事訴訟法第358 條第1 項亦有明文，即
      謂若由他人代寫其姓名下加蓋印章以代簽名，其效力亦與
      自己簽名生同一效力。至借據內印章既屬真正，雖由他人
      代為立據而除有確切反證外，亦推定為本人授權行為（最
      高法院37年上字第8816號判例參照）。上揭借據、授權書
      內借款人欄、連帶保證人欄「乙○○○」之印文，與其在
      彰化縣福興鄉戶政事務所留供作印鑑證明之印文，係屬同
      一，已於前述，被告乙○○○既未能舉證證明該枚印章係
      遭他人盜用，堪認前揭借據、授權書之印文均係經其同意
      而蓋印。原告主張被告乙○○○為系爭2,000 萬元借款之
      借款人及系爭1,900 萬元借款之連帶保證人之事實，已據
      原告提出借據、授信約定書、存款印鑑卡、印鑑證明書等
      件為證，對此被告乙○○○雖否認有為借款及擔任連帶保
      證人之行為，亦否認借據、約定書上印章之真正，且辯稱
      非伊所簽名及蓋章云云。惟被告乙○○○之簽名，縱係他
      人所代寫，只需於他人代寫之姓名下加蓋其印章以代簽名
      ，其效力亦與自己簽名生同一效力。復依兩造所簽訂之約
      定書第2 條約定：「立約人因．．印鑑．．變更情事發生
      時，應即以書面將變更情事通知貴會，並辦妥變更或註銷
      留存印鑑之手續，於未為前項通知及變更或註銷留存印鑑
      手續前與貴會所為之交易，立約人均願負其責任。」而系
      爭借據上之印章既確為被告乙○○○所有，而被告乙○○
      ○又未曾向原告申請註銷或變更印鑑章，亦並未能證明其
      印章係遭盜用，是揆諸上開法條及最高法院判例意旨，其
      印章既屬真正，則該借據自應推定為真正，從而，被告乙
      ○○○有為借款人及連帶保證人之事實，堪可認定，故被
      告乙○○○上開所辯，即無所據。
（三）依民法第86條之規定，表意人無欲為其意思表示所拘束之
      意，而為意思表示者，其意思表示，不因之無效。但其情
      形為相對人所明知者，不在此限。被告丙○○雖辯以：不
      清楚系爭借據內容，係聽從公公指示簽名蓋章等語，惟其
      既不否認借據、約定書上印章及簽名之真正，即為本件借
      款之債務人，自應受系爭借貸契約之拘束、分別負借款人
      及連帶保證人責任；且被告丙○○並非不識字之人，其在
      借款人及連帶保證人欄簽名蓋章時，足以認定其應瞭解於
      系爭借據上簽名係為與原告間成立借貸契約之意思甚明；
      復被告丙○○並未就是否受他人指示所為提出相關之證明
      ，其所辯者，亦委無足採。是原告主張被告丙○○乃系爭
      2,000萬元借款之連帶保證人，及系爭1900 萬元之借款人
      之事實，亦堪信為真實。
四、從而，原告依消費借貸及連帶保證之法律關係，請求被告等
    連帶給付原告(一)2,000 萬元、(二)1,900 萬元，及均自95 年4
    月4 日起至清償日止，按週年利率9.1 ％計算之利息，暨按
    上開利率20％計算之違約金，及連帶給付原告截至95年4 月
    3 日止未受償之利息、違約金共計17,699,362元，均有理由
    ，應予准許。
五、本件除由原告預納裁判費510,960 元外，無其他訴訟上支出
    ，故本件訴訟費用核為510,960 元，依法由敗訴之被告負擔
    。
六、訴訟費用負擔之依據：第85條第2項。
中    華    民    國    98    年    2    月    24     日
                  民事第二庭    法  官  林秉暉
以上正本係照原本作成。
如對判決上訴，應於判決送達後20日內向本院提出上訴狀。
中    華    民    國    98    年    2     月    24    日
                                書記官  魏淑美


司法院資訊處製作；財團法人民間司法改革基金會備份。
